臺北高等行政法院判決　　　　　　　　　　　　　　九十二年度訴字第四七九四號
　　　　　　　　　　　　　　　.
　　原　　　告　甲○○
　　法定代理人　乙○○
　　訴訟代理人　張仕賢律師
　　被　　　告　內政部警政署入出境管理局
　　代　表　人　吳振吉（局長）
　　訴訟代理人　丙○○
　　　　　　　　丁○○
右當事人間因居留事件，原告不服內政部中華民國九十二年九月三日台內訴字第○九
二○○○六一五三號訴願決定，提起行政訴訟。本院判決如左：
　　主  文
原告之訴駁回。
訴訟費用由原告負擔。
　　事  實
一、事實概要：
    緣原告係臺灣地區無戶籍國民，為臺灣地區人民乙○○與越南女子阮氏於八十六
    年七月廿九日在越南胡志明市所生，於九十年二月九日持越南駐外館處核發之中
    華民國護照入境，停留效期為三個月，經申請延長為六個月，至九十年八月八日
    到期，惟原告迄未依規定出境。嗣九十二年二月二十五日申請依父親乙○○在臺
    定居，被告機關以原告在臺逾期停留，乃依入出國及移民法第十一條第一項第九
    款規定，以九十二年五月二日境孝蘭字第０九二００五０六０六號不予許可處分
    書否准其請。原告不服，提起訴願，遭決定駁回，遂提起本件行政訴訟。
二、兩造聲明：
　　(一)原告聲明求為判決：1.訴願決定及原處分均撤銷。
                        2.請求判命被告應作成許可原告在台定居之行政處分。
                        3.訴訟費用由被告負擔。
　　(二)被告聲明求為判決：1.駁回原告之訴。
                        2.訴訟費用由原告負擔。
三、兩造之爭點：被告機關依入出國及移民法第十一條第一項第九款否准原告在台居
                留之申請是否適法？
    (一)原告主張之理由：
      1.查被告即原處分機關對於原告九十二年二月二十五日定居之申請，作出九十
        二年五月二日境孝蘭字第０９２００５０６０６號不予許可處分，其無非以
        原告於九十年二月九日入境，延期至九十年八月八日止，迄未出境，已逾期
        停留，依入出國及移民法第十一條第一項第九款規定，不予許可云云，為其
        處分之論據。而訴願機關行政院內政部九十二年九月三日台內訴字第０９２
        ０００６１３號訴願決定書駁回原告訴願之理由，亦同。
      2.然按「人民因中央或地方機關之違法行政處分，認為損害其權利或法律上之
        利益，經依訴願法提起訴願而不服其決定，或提起訴願逾三個月不為決定，
        或延長訴願決定期間逾二個月不為決定者，得向高等行政法院提起撤銷訴訟
        。逾越權限或濫用權力之行政處分，以違法論。」、「人民因中央或地方機
        關對其依法申請之案件，予以駁回，認為其權利或法律上利益受違法損害者
        ，經依訴願程序後，得向高等行政法院提起請求該機關應為行政處分或應為
        特定內容之行政處分之訴訟。」、「行政法院對於人民依第五條規定請求應
        為行政處分或應為特定內容之行政處分之訴訟，應為左列方式之裁判：三、
        原告之訴有理由，且案件事證明確者，應判命行政機關作成原告所申請內容
        之行政處分。」、「行政機關依裁量權所為之行政處分，以其作為或不作為
        逾越權限或濫用權力者為限，行政法院得予撤銷。」行政訴訟法第四條第一
        項、第二項、第五條第二項、第二百條第三款及第二百零一條分別定有明文
        。
      3.又按「行政機關為行政行為時，除法律另有規定外，應依本法規定為之。」
        、「行政行為，應依下列原則為之：三、採取之方法所造成之損害不得與欲
        達成目的之利益顯失均衡」、「行政機關就該管行政程序，應於當事人有利
        及不利之情形，一律注意。」行政程序法第三條第一項、第七條第三款及第
        九條亦定有明文。
      4.復按「所謂依法行政，簡單言之，係指行政機關之行政行為或其他一切行政
        活動，均不得與法律相牴觸；又行政法上之比例原則係指行政權力在侵犯人
        民權利時，除必須有法律依據外，其實施公權力行政行為的「手段」與行政
        「目的」間，應該存在一定的比例關係，即任何干涉措施所造成之損害應輕
        於達成目的所獲致之利益，始具有合法性。」、「法規之所以賦予行政機關
        裁量權限，因法規的功能在抽象、概括地規範社會生活事實，立法技術與效
        能皆不容許法規對特定類型的生活事實從事過度詳盡的規制，加以生活事實
        之演變常非立法當時所能預見，故必須保留相當彈性俾以適用。職是之故，
        授與行政機關裁量權之意義即在於，行政機關於適用法規對具體個案作成決
        定時，得按照個案情節，在法規劃定之範圍內擁有相當的自由決定權限。裁
        量權並非全無限制之自由或任意為之，行政機關行使裁量時，必須受法規授
        權目的之拘束，而且必須與個案情節有正當合理之連結，否則即屬裁量瑕疵
        ，行政行為亦因此違法。裁量瑕疵主要有三種類型：「不為裁量」、「裁量
        逾越」、「裁量濫用」。行政訴訟法第四條第二項：「逾越權限或濫用權力
        之行政處分，以違法論」，第二百零一條：「行政機關依裁量權所為之行政
        處分，以其作為或不作為逾越權限或濫用權力者為限，行政法院得予撤銷」
        ，雖然僅就「裁量逾越」與「裁量濫用」做規定，惟基於舉重以明輕之法理
        ，解釋上尚應包括「不為裁量」之瑕疵類型。」最高行政法院八十八年度判
        字第二０七三號判決要旨及台北高等行政法院九十一年度訴字第三四四號判
        決要旨均可資參照。
      5.查入出國及移民法第十條第一項第三款規定：「台灣地區無戶籍國民有下列
        情形之一者，得申請在台灣地區定居：三、在國外出生，未滿十二歲，持我
        國護照或入境證入國，出生時其父或母原在台灣地區設有戶籍者。」，原告
        甲○○乃中華民國國民乙○○與越南國國民阮氏明月在民國（下同）八十六
        年七月二十九日於越南國胡志明市所生之子，九十二年二月二十五日申請定
        居時，年僅七歲，尚未滿十二歲，依國籍法規定，當然為中華民國國民。而
        原告之父親乙○○在中華民國台灣省台東縣池上鄉大埔村大埔五十三號設有
        戶籍，此有附於定居申請書提出之乙○○之戶籍謄本一份及甲○○經過中華
        民國外交部所設之駐胡志明市台北經濟文化辦事處認定之出生證明可證（請
        　鈞院調卷後即明）。又原告乃是持中華民國護照進入台灣地區，該護照號
        碼為Ｘ00000000，發照日期為八十七年十一月十六日，效期截止日
        期為九十三年十一月十六日，該護照並由駐胡志明市台北經濟文化辦事處核
        發，此亦有附於定居申請書之護照一本可佐（請　鈞院調卷後即明）。因此
        ，原告本得依上開入出國及移民法第十條第一項第三款規定申請定居設籍台
        灣地區。
      6.又查原告在向被告提出本件定居申請時，固然已經逾期停留，然此乃因原告
        之父親乙○○一時遲誤入出國及移民法規定之定居申請時間所致，非可歸責
        於原告，蓋原告根本沒有行為能力，倘若非原告之法定代理人乙○○一時之
        延誤，因原告未滿十二歲，只要依法提出申請，則被告機關必須同意原告之
        定居申請，並無裁量之餘地。復查原告現年僅八歲，根本沒有自行謀生之能
        力，且因原告之生母阮氏明月目前根本下落不明，而出生國越南胡志明市又
        舉目無親，因此，原告在停留有效期限屆滿後，在客觀現實上根本不能返回
        越南國獨自生活，且生父乙○○亦不可能將手邊所有工作放棄不顧，將原告
        帶回越南撫養，等待再次入境台灣地區，故原告目前只能繼續停留在台灣地
        區，此種情況實非得已，蓋倘若原告之法定代理人乙○○可以將原告帶回越
        南國等待再一次之居留許可，大可直接將原告帶回越南國即可，根本沒有必
        要進行本件訴願及行政訴訟。倘若國家仍強將駁回原告定居之申請並堅持依
        法將原告送回越南國，再重新向中華民國外交部駐越南國之領事館申請居留
        台灣地居，因須層層轉核，時間上，絕非短期之內可以辦理完成進入台灣地
        區，勢必逼使原告及法定代理人二人必將長期停留在越南國，原告及法定代
        理人二人必因此而面臨財務上及工作上之困難。倘若只有原告一人回去越南
        國，則原告勢必在越南國面臨必需獨自生活之困境，根本無人可以撫養照顧
        年僅八歲之原告，如此一來，豈不是任令八歲之原告自生自滅？
      7.況且入出國及移民法第十一條第一項第九款之條文乃規定：「台灣地區無戶
        籍國民申請在台灣地區居留或定居，有下列情形之一者，『得』不予許可：
        九、曾經逾期停留者。」此法條之用語乃是「『得』不予許可」。又經與依
        據台灣地區與大陸地區人民關係條例第十七條第七項規定，所發布之「大陸
        地區人民在台灣地區定居或居留許可辦法」第十三條第一項規定：「大陸地
        區人民申請在台灣定居或居留，有左列情形之一者，『不予許可』」及同許
        可辦法第十三條之一第一項規定：「大陸地區人民申請在台灣定居或居留，
        有左列情形之一者，『得』不予許可」作文字比對，可以明顯發現，法規之
        用語上，共有二種用語：「得不予許可」、「不予許可」。從而：
        (1)在文字之解釋上、在法學之系統解釋上，所謂「得不予許可」，當然係指
          行政機關在符合法規規定之特定案件事實中，就法律效果，具有裁量權，
          屬於「裁量處分」，而所謂「不予許可」當然係指行政機關在符合法規規
          定之特定事實中，就法律效果，不具有任何之裁量，必須依法作出不予許
          可之處分，屬於所謂「羈束處分」。
        (2)查入出國及移民法第十一條第一項第九款乃規定：「台灣地區無戶籍國民
          申請在台灣地區居留或定居，有下列情形之一者，『得』不予許可：九、
          曾經逾期停留」，此一法條所使用之文字，乃為「得不予許可」，顯然立
          法當時，法律明確賦予主管機關對於台灣地區無戶籍國民申請在台灣地區
          居留或定居之案件，若有符合入出國及移民法第十一條第一項所列九款之
          情事者，仍有準、駁之裁量權。
        (3)因此，主管機關即被告對於有曾經逾期停留情形之台灣地區無戶籍國民，
          於申請在台灣地區居留或定居，可以視申請人當時之個案情況適當地行使
          裁量權，以實現「個案正義」，而非一概不予許可或作出違反比例原則之
          處分。
      8.況且立法者制定法律之目的，原在於實現公平正義。惟由於事件之情況各有
        不同，普遍追求正義公平之法律，適用於個別事件時，可能反而發生不符公
        平正義之結果。此於法律僅規定單一之法律效果，並強制其發生時，尤其為
        然。為確保法律之彈性，適用於個別事件時，實際上亦發生符合正義公平之
        結果，法律遂設有裁量規定，容許行政機關於處理個案時，得考慮法律之目
        的及個案之具體狀況，為適當及合理之解決，從而實現個案正義。因此，行
        政機關於適用裁量規定時，首先應探求法律授權裁量之目的何在，有何應予
        以斟酌之重要觀點，而後對於具體事件為判斷，並作成決定，且其決定除必
        須符合行政程序法所規定之法則外，亦必須符合行政法上之一般法律原則，
        尤其是行政法上之比例原則，否則即難謂無「濫用裁量」及「不為裁量」之
        違法。
      9.況且憲法第一百五十六條明文規定：「國家為奠定民族生存發展之基礎，應
        保護母性，並實施婦女兒童福政策。」亦即保護兒童乃是國家基本國策之一
        ，國家負有實現此一基本國策之義務。又國家為實現憲法第一百五十六條之
        規定，乃特別制定兒童福利法，故兒童福利法第一條即開宗明義規定：「為
        維護兒童身心健康，促進兒童正常發育，保障兒童福利，特制定本法。」；
        第二條第一項規定：「本法所稱兒童，指未滿十二歲之人。」；第三條更規
        定：「父母、養父母或監護人對其兒童應負保育責任。各級政府及有關公私
        立機構、團體應協助兒童之父母、養父母或監護人，維護兒童身心健康及促
        進正常發展，對於需要指導、管教、保護、身心矯治及身心障礙重建之兒童
        ，應提供社會服務及措施。」；第四條規定：「各級政府及公私立兒童福利
        機構處理兒童相關事務時，應以兒童之最佳利益為優先考慮。有關兒童之保
        護與救助應優先受理。」；第五條規定：「兒童之權益受到不法侵害時，政
        府應予適當之協助與保護。」由上開憲法第一百五十六條規定及兒童福利法
        第一條至第五條之規定可以明確看出，保護未滿十二歲之兒童乃是國家重要
        任務。雖然人民之入出國與移民亦屬國家重要任務，但當行政機關在執行兒
        童福利法與入出國與移民法時，絕對不可以僅以入出國及移民法之規定作考
        量，蓋兒童福利法亦屬國家重要法律，國家對於兒童之保護任務，絕不亞於
        入出國與移民之管理任務，故當國家在具體之個案中，執行入出國及移民法
        時，涉及未滿十二歲之「兒童」時，亦應將兒童福利法列為重要考量，以免
        侵害兒童受中華民國憲法所保護之權益。更何況，依照入出國及移民法第二
        條規定：「本法之主管機關為內政部。」及兒童福利法第第六條第一項規定
        ：「兒童福利之主管機關，在中央為內政部。」，既然兒童福利業務與入出
        國及移民業務均屬內政部之職掌，內政部當然更不能在處理入出國及移民法
        案件時，完全置兒童福利法之規定於不顧，否則即難謂無權力濫用之違法。
      10.然查，本件原告向被告提出定居之申請時，被告僅僅以原告居留已經逾期為
        由，即直接駁回原告之申請，完全未考量原告之目前處境，亦完全未考量上
        揭憲法及兒童福利法之規定，亦未綜合考量行政院內政部所負之行政上責任
        ，亦未行使入出國及移民法第十一條所賦予之裁量權，自有「不為裁量」之
        違法，灼然至明。
      11.雖然被告之訴願答辯書辯稱：「綜觀本件訴願人（即原告）於限期繳納罰鍰
        後，僅須由代理人陪同先行出境，旋即入境，便可再次申請在台定居，而不
        受曾有逾期停留之限制（參照台灣地區無戶籍國民申請入出國及居留定居作
        業規定第三點第三項第一款規定）．．．」云云，然查：
        (1)台灣地區無戶籍國民申請入出國及居留定居作業規定第三點第三項第一款
          規定，只不過是行政機關內部辦理台灣地區無戶籍國民申請入出國及居留
          定居作業之行政規則，屬於行政行為之一種，當然有行政程序法之適用，
          亦即不得違反行政程序法所明文規定之行政法基本原則及一般行政法上之
          原則。
        (2)倘若申請定居之人為成年人，因成年人具有自我謀生能力，被告規定申請
          人逾期居留後申請定居者，必須先行出國後，再申請入國，當無可非議之
          處，但是原告不過是八歲兒童，完全沒有自我獨立謀生能力，尚須父親或
          母親之照顧，但原告母親目前行蹤不明，而父親即法定代理人須要工作謀
          生，供給原告生活之需，倘若被告仍執意要求原告必須先行出國後，再重
          新申請入國居留定居，則原告之法定代理人乙○○勢必須放棄原來之工作
          ，陪同原告出國回到越南，再苦苦等待入國之許可，此舉將對原告及其父
          親乙○○造成重大之財務上負擔，影響原告生活之安定。
        (3)原告只不過年僅八歲，既然可以「由代理人陪同先行出境，旋即入境，便
          可再次申請在台定居，而不受曾有逾期停留之限制」，則又何必多此一舉
          ，先犧牲原告受憲法保障之權利與福址，以達到行政管理處罰逾期停留之
          目的？事實上，入出國及移民法第十一條第一項第九款規定台灣地區無戶
          籍國民申請在台灣地區居留或定居有曾經逾期停留者，得不予許可，其目
          的無非為達到處罰逾期居留或停留之行政管理之目的。然而，台灣地區無
          戶籍國民逾期停留或居留者，依入出國及移民法第五十九條第五款規定，
          可處新台幣一萬元以下罰鍰。是雖然原告逾期居留，但被告依入出國及移
          民法第五十九條第五款規定亦可對原告裁處一萬元以下罰鍰，以達到處罰
          原告逾期居留之目的。
        (4)復原告所以逾期停留，根本不能歸責於原告本人，蓋原告逾期居留時只不
          過是七歲孩童，完全沒有自我之行為能力。原告所以逾期居留，乃是肇因
          於原告父親乙○○因工作繁忙與對法令之不了解，才未於居留期間向被告
          申請定居，此乃原告父親之過錯，但此種過錯實在不應該由現年八歲之原
          告承擔，否則對於原告而言，太不公平，蓋原告本人對於其父親根本沒有
          任何之監控能力。
        (5)原告因為其父親乙○○之過錯延誤申請定居之期限，以致於到目前為止，
          仍然不能設戶籍在台灣地區，更因此不能享受「憲法規定保障之國民義務
          教育之受教權」，亦不能享受「憲法規定實施之全民健康保險」，不能享
          受兒童福利法或其他法律之保障與權利，這種情況，對於八歲之原告，未
          免太過於殘忍。若在單一事件中，不分事實之輕重，即只為了維護國家入
          出國及移民之管理政策，而一律犧牲兒童之福祉與保障，是否為中華民國
          憲法所准許？是否為中華民國法律制度所追求之目標？實在大有疑問。
        (6)復按行政程序法第七條規定：「行政行為，應依下列原則為之：一、採取
          之方法應有助於目的之達成。二、有多種同樣能達成目的之方法時，應選
          擇對人民權益損害最少者。三、採取之方法所造成之損害不得與欲達成目
          的之利益顯失均衡」，同法第九條亦規定：「行政機關就該管行政程序，
          應於當事人有利及不利之情形，一律注意。」，雖然原告在提出定居之申
          請時，在台灣地區已逾期停留，而被告機關依入出國及移民法之規定有「
          得不予許可」之裁量權，但：
          若考量原告年僅八歲，在越南國又舉目無親，而母親迄今仍下落不明，
            若單獨將原告遣送回越南國，豈不是將年僅八歲之原告逼到死路？
          且對於原告之逾期居留行為，被告機關亦可依入出國及移民法第五十九
            條第五款之規定對原告科處新台幣一萬元以下之罰鍰，同樣可以達到處
            罰原告逾期居留之行政管理目的。
          被告機關因原告逾期居留，而駁回原告定居之申請，並要求原告必須出
            國離開台灣地區後再重新申請入國後，才能申請定居。但此舉在事實上
            有其困難，否則原告早就以此一方法申請定居，何必苦苦進行訴訟？畢
            竟每一個兒童申請定居時之情況不同，實在不應該等同視之。
          因為被告機關駁回原告定居之申請，以致於，一方面原告目前現階段不
            能回到越南，蓋無人可以照顧原告，二方面，原告在台灣地區已經到達
            就學年齡，卻仍不能就學接受教育，亦不能享受全民健康保險之社會福
            利，此種情況繼續下去不解決者，將嚴重影響原告之人生發展，並侵害
            原告身為中華民國人民之基本權利。
          中華民國之入出國及移民制度，每一個人固然均應該遵守，但被告堅持
            駁回原告定居之申請，或許可以達到入出國之行政管理目的及利益，但
            是卻嚴重侵蝕原告受憲法規定保障之國民義務教育之受教權、憲法規定
            實施之全民健康保險、及兒童福利法或其他法律之保障與權利之兒童福
            祉與權利，從而，將被告行政處分所維護之行政上利益與原告因被告之
            行政處分所受之損害兩相加以比較，依一般人之觀念加以判斷，被告機
            關為達到行政管理之目的駁回原告定居之申請所造成之損害與被告機關
            所欲達成目的之利益，應該顯失均衡，違反行政程序法第七條之規定，
            屬於「權力濫用」。
        (7)揆諸上述，系爭被告對於原告定居申請作出不予許可之行政處分，違反行
          政程序法第七條之規定，屬於「權力濫用」，故被告機關對於原告定居之
          申請為不予許可之處分，違法侵害原告之權利。
      12.末查，憲法第七條明文規定：「中華民國人民，無非男女、宗教、種族、階
        級、黨派，在法律上一律平等」。原告甲○○與其他小朋友一樣，均是中華
        民國之國民，為中華民國之小朋友，當無疑問。然卻因原告甲○○出生在越
        南國，而不能享受國家對自己國民的保護，反而必須接受國家法律的歧視。
        難道同樣是由越南籍的母親所生的中華民國國民、中華民國的小朋友、皆需
        要父母親照顧的小朋友，卻只是因為一個在台灣地區出生，即可以享受國家
        充分的保護及兒童福利法的保障；而在台灣地區以外出生的小朋友，例如原
        告，就不受憲法及兒童福利法之保護？這種論調未免也太過於荒謬？憲法所
        揭櫫的「人性尊嚴保護原則」及「人人生而平等之原則」豈非空談？綜上所
        陳，被告機關未考量中華民國憲法及兒童福利法之規定，只是單單以原告具
        有入出國及移民法第十一條第九款規定逾期停留之情形，即駁回原告定居祖
        國之申請，完全未審酌與其他與原告有關之事項，不僅不符合入出國及移民
        法第十一條賦予行政機關「得不予許可」之裁量權限之立法目的，而有「不
        為裁量」之違法，更未考量兒童福利法及憲法之規定（按：兒童福利法並未
        將兒童作在台灣地區有無戶籍之區分，一概均加以保護），顯然違反行政程
        序法第九條規定。
      13.揆諸上述，被告機關對於原告定居之申請，未依入出國及移民法第十一條規
        定「得不予許可」之意旨行使裁量權，只單單以原告有逾期停留之情形，即
        駁回原告之定居申請，不僅違反行政程序法第九條之規定，亦有「不為裁量
        」之違法。又綜合考量原告逾期停留之原因及原告目前所處之情況及駁回原
        告定居申請所可能對只有八歲之原告造成之損害，依一般觀念判斷，該損害
        顯然大於被告機關駁回原告定居申請所維護之行政利益，且對於原告逾期停
        留之行為，只要依入出國及移民法第五十九條規定科處原告一萬元以下罰鍰
        ，亦同樣可以達到處罰原告逾期停留之管理之目的，且對原告所造成之損害
        之最少的，從而被告機關以原告逾期停留為由即直接駁回原告定居之申請，
        違反行政程序法第七條所揭示之比例原則，屬權力之濫用。而訴願決定書駁
        回原告所提之訴願，其理由亦與被告機關駁回原告定居申請之理由相同，故
        訴願決定亦有上開違法之情形。
      14.末查，本件訴訟只是單純適用法律之問題，無關乎事實之認定，若　鈞院認
        為原告主張有理由者，則請　鈞院行政訴訟法第四條第一項、第二項、第五
        條第二項、第二百條第三款及第二百零一條規定，賜准判決如訴之聲明所載
        ，以維權益，實感德便。
　　(二)被告主張之理由：
      1.入出國及移民法（以下簡稱移民法）第一條明定：為統籌入出國管理，確保
        國家安全，規範移民事務，落實移民輔導，特制定本法。第三條第四款亦闡
        明：臺灣地區無戶籍國民，指具有我國國籍，未曾在臺灣地區設有戶籍之國
        民。故原告人為臺灣地區無戶籍國民：而我國國籍法乃規範中華民國國籍之
        取得、喪失、回復與撤銷（國籍法第一條規定參照）；至兒童福利法乃為維
        護兒童身心健康，促進兒童正常發育，保障兒童福利（兒童福利法第一條規
        定參照）。三者之規範目的及規範內容均不相同，自不能以原告書中所互為
        引據，執為本件答辯機關應准允其定居申請之論斷。
      2.司法院釋字第四五四號解釋，首意即肯認，在符合憲法第二十三條所定之必
        要程度內，國家得以法律來限制人民之居住及遷徒自由。移民法即依此立法
        公布，答辯機關受理無戶籍國民申請來臺居留或定居案件時，援此相關規定
        辦理，此乃行政機關依法行政原則之基本要求，亦為現代法治國理想之具體
        踐行與實現。
      3.原告於九十年二月九日持憑駐越南代表處核發之中華民國護照（護照號碼
        X00000000）暨90臨人字第34034032號入出國許可入境，准予停留期限為三
        個月，經申請延期，許可延至六個月，自入境日起算，迄九十年八月九日到
        期。原告辯稱：然此乃因原告人之父不了解移民法之相關規定所致，並非故
        意不提出申請…等云。實為推諉之辭，代理人於九十二年二月十九日申請原
        告在臺定居所附之說明書，即說明代理人熟知諸般規定，並自願接受行政裁
        罰，其末並經代理人及代理律師張仕賢簽名蓋印於后，事屬明確，豈容詭辯
        。
      4.又司法院釋字第五五八號解釋：憲法第十條規定人民有居住、遷徒之自由，
        旨在保障人民有自由設定住居所、遷徙、旅行，包括入出國境之權利，惟為
        維護國家安全及社會秩序，並非不得限制，但須符合憲法第二十三條之比例
        原則，並以法律定之（包括立法機關明確授權由行政機關制定之法規命令）
        。綜觀本件原告限期繳納罰鍰後，僅須由代理人陪同先行出境，旋即入境，
        便可再次申請在臺定居，而不受曾有逾期停留之限制（參酌移民法第五十九
        條第五款；臺灣地區無戶籍國民申請入出國及居留定居作業規定第三點第三
        項第一款規定）此一行政裁罰非使人民受無以回復之損害，何有原告所稱：
        將原告逼到死路…代理人須放棄台灣工作，陪同原告人回到越南生活…原告
        生活陷於困難，不能接受教育，不能接受全民健保等損害。又原告指摘答辯
        機關未實現「個案正義」，然移民法第十一條係法律授權予行政機關之裁量
        權，審酌所列九款情事，為居留、定居案件准駁之考量。本件代理人明知相
        關規定，亦曾辦理過延期事宜，足見非不知或不能，是不為也，何以捨此不
        由，反論答辯機關罔顧公平正義。答辯機關依前揭諸般相關法令規定所為境
        孝蘭字第0920050606號不予許可處分書處分，洵無不合，應予維持。
      綜上所述，原告申請在臺灣地區定居，答辯機關不予許可，並無不法，亦無不
      當之處。請依法駁回其原告。敬請鑒核。
　　理  由
一、本件被告代表人原為曾文昌，訴訟中變更為吳振吉，業據被告新任代表人提出承
    受訴訟狀，聲明承受訴訟，核無不合，應予准許。
二、按「台灣地區無戶籍國民申請在台灣地區居留或定居，有下列情形之一者，得不
    予許可：‥‥九、曾經逾期停留者。」入出國及移民法第十一條第一項第九款定
    有明文。
三、查本件原告係臺灣地區無戶籍國民，為臺灣地區人民乙○○與越南女子阮氏於八
    十六年七月廿九日在越南胡志明市所生，於九十年二月九日持越南駐外館處核發
    之中華民國護照入境，停留效期為三個月，經申請延長為六個月，至九十年八月
    八日到期，惟原告迄未依規定出境，嗣九十二年二月二十五日申請依父親乙○○
    在臺定居，被告以原告在臺逾期停留，乃依入出國及移民法第十一條第一項第九
    款規定，以九十二年五月二日境孝蘭字第０九二００五０六０六號不予許可處分
    書否准其請，原告不服，提起訴願，遭決定駁回各情，有出生證明書、護照、定
    居申請書、戶籍謄本等件影本及被告九十二年五月二日境孝蘭字第０九二００五
    ０六０六號處分書等附原處分卷可稽，復為原告所不爭，堪認屬實。
四、原告循序起訴意旨略以：原告係持中華民國護照進入台灣地區，效期截止日期為
    九十三年十一月十六日，原告本得依入出國及移民法第十條第一項第三款規定申
    請定居設籍台灣地區，原告向被告提出本件定居申請時，固然已經逾期停留，然
    此乃因原告之父親乙○○一時遲誤申請時間所致，非可歸責於原告，蓋原告根本
    沒有行為能力，倘若非原告之法定代理人乙○○一時之延誤，因原告未滿十二歲
    ，只要依法提出申請，則被告機關必須同意原告之定居申請，並無裁量之餘地；
    又原告現年僅八歲，根本沒有自行謀生之能力，且因原告之生母阮氏明月目前根
    本下落不明，而出生國越南胡志明市又舉目無親，故原告目前只能繼續停留在台
    灣地區，情非得已；況入出國及移民法第十一條第一項第九款係規定曾經逾期停
    留者，『得』不予許可，所謂「得不予許可」，當然係指行政機關在符合法規規
    定之特定案件事實中，就法律效果，具有裁量權，屬於「裁量處分」（非羈束處
    分），因此，被告對於本件申請定居，自應視申請人當時之個案情況適當地行使
    裁量權，以實現「個案正義」，而非一概不予許可或作出違反比例原則之處分；
    再依憲法第一百五十六條及兒童福利法第一條至第五條之規定可以明確看出，保
    護未滿十二歲之兒童乃是國家重要任務；是當國家在具體之個案中，執行入出國
    及移民法時，涉及未滿十二歲之「兒童」時，亦應將兒童福利法列為重要考量，
    以免侵害兒童受中華民國憲法所保護之權益，然本件被告僅僅以原告居留已經逾
    期為由，即直接駁回原告之申請，完全未考量原告之目前處境，亦完全未考量上
    揭憲法及兒童福利法之規定，亦未綜合考量行政院內政部所負之行政上責任，亦
    未行使入出國及移民法第十一條所賦予之裁量權，自有「不為裁量」之違法；又
    綜合考量原告逾期停留之原因及原告目前所處之情況及駁回原告定居申請所可能
    對只有八歲之原告造成之損害，依一般觀念判斷，該損害顯然大於被告機關駁回
    原告定居申請所維護之行政利益，且對於原告逾期停留之行為，只要依入出國及
    移民法第五十九條規定科處原告一萬元以下罰鍰，亦同樣可以達到處罰原告逾期
    停留之管理之目的，且對原告所造成之損害之最少的，從而被告機關以原告逾期
    停留為由即直接駁回原告定居之申請，違反行政程序法第七條所揭示之比例原則
    ，屬權力之濫用；請賜准判決如訴之聲明所載云云。
五、按「人民違反法律上之義務而應受行政罰之行為，法律無特別規定時，雖不以出
    於故意為必要，仍須以過失為其責任條件。但應受行政罰之行為，僅須違反禁止
    規定或作為義務，而不以發生損害或危險為其要件者，推定為有過失，於行為人
    不能舉證證明自己無過失時，即應受處罰。」司法院大法官會議釋字第二七五號
    解釋甚明。次按上揭入出國及移民法第十一條第一項第九款規定台灣地區無戶籍
    國民申請在台灣地區居留或定居，如有「曾經逾期停留」之情形，「得不予許可
    」，行政機關在符合法規規定之特定要件事實中，就法律效果（是否予以許可之
    處分），具有裁量權，屬於「裁量處分」。行政機關行使裁量權，除不得逾越法
    定之裁量範圍，並應符合法規授權之目的，且須依照比例原則，就當事人有利及
    不利之情形一併注意，且必須與個案情節有正當合理之連結，此觀行政程序法第
    七條、第九條、第十條規定自明；又行政訴訟法第四條第二項：「逾越權限或濫
    用權力之行政處分，以違法論」，第二百零一條：「行政機關依裁量權所為之行
    政處分，以其作為或不作為逾越權限或濫用權力者為限，行政法院得予撤銷」，
    雖然僅就「裁量逾越」與「裁量濫用」做規定，惟基於舉重以明輕之法理，解釋
    上尚應包括「裁量怠惰」之瑕疵類型。查本件原告入境停留效期為三個月，經申
    請延長為六個月，至九十年八月八日到期，惟原告迄未依規定出境，屬逾期停留
    ，已如前述，嗣九十二年二月二十五日始提出申請依父親乙○○在臺定居；原告
    於申請時固年僅六歲（由其法定代理人代為申請），之所以逾期停留，確因其父
    親即原告法定代理人怠於期間內申請所致，揆諸上揭大法官第二七五號解釋意旨
    ，原告法定代理人自難辭過失之責；被告併審酌原告僅須由其代理人陪同先行出
    境，旋即得依規定申請再入境，又因原告在國外出生且未滿十二歲，依入出國及
    移民法第十條第一項第三款「台灣地區無戶籍國民有下列情形之一者，得申請在
    台灣地區定居：‥‥三、在國外出生，未滿十二歲，持我國護照或入境證入國，
    出生時其父或母原在台灣地區設有戶籍者。」規定，原告即得再次申請在台定居
    ，而不受曾有逾期停留之限制；是被告認此一行政處分（因逾期停留而不予許可
    在台定居之申請），尚未使人民受無以回復或重大之損害；並無原告所稱法定代
    理人須放棄台灣工作，陪同原告回到越南生活，致原告生活陷於困難，不能接受
    教育及全民健保等損害之情，尚堪採信。綜情以觀，被告為達入出國及移民管理
    之行政目的，審酌上情，裁量後為不予許可之處分，尚難指為權力濫用，其行政
    裁量亦難謂有何違法情事，亦與比例原則無違；原告主張容非可採。
六、另按「憲法第十條規定人民有居住、遷徒之自由，旨在保障人民有自由設定住居
    所、遷徙、旅行，包括入出國境之權利，惟為維護國家安全及社會秩序，並非不
    得限制，但須符合憲法第二十三條之比例原則，並以法律定之」為司法院釋字第
    五五八號解釋在案；又「為統籌入出國管理，確保國家安全，規範移民事務，落
    實移民輔導，特制定本法。」亦為入出國及移民法第一條所明定；至兒童福利法
    乃為維護兒童身心健康，促進兒童正常發育，保障兒童福利為其立法目的（兒童
    福利法第一條規定參照）；與入出國及移民法之規範目的與規範內容均不相同，
    本件係因原告逾期停留，被告乃援引上揭入出國及移民法第十一條第一項第九款
    規定，否准其在台定居之申請，與兒童福利法之規定無涉，原告所認，容有誤解
    。
七、綜上所述，原告起訴論旨，容非可採。被告以原告在臺逾期停留，乃依入出國及
    移民法第十一條第一項第九款規定，以九十二年五月二日境孝蘭字第０九二００
    五０六０六號不予許可處分書否准其在臺定居之申請，並無違誤；訴願決定予以
    維持，亦無不合。原告復執前詞聲明撤銷，併請求判命被告應作成許可原告在台
    定居之處分，均為無理由，應予駁回。
八、兩造其餘攻擊防禦方法均與本件判決結果不生影響，故不逐一論述，併此敘明。
據上論結，本件原告之訴為無理由，爰依行政訴訟法第九十八條第三項前段，判決如
主文。
中　　　華　　　民　　　國　　九十三　　年　　　十　　　月　　二十八　　日
                                  臺北高等行政法院  第六庭
                                            審判長  法  官　林樹埔
      　　　　　　　　　　　　　　　　　　　　      法　官　曹瑞卿
      　　　　　　　　　　　　　　　　　　　　      法　官　許瑞助
右為正本係照原本作成。
如不服本判決，應於送達後二十日內，向本院提出上訴狀並表明上訴理由，如於本判
決宣示後送達前提起上訴者，應於判決送達後二十日內補提上訴理由書（須按他造人
數附繕本）。
中　　　華　　　民　　　國　　九十三　　年　　　十　　　月　　二十九　　日
                                                    書記官  吳芳靜
